【裁判字號】    97,台上,722
【裁判日期】    970221
【裁判案由】    常業詐欺
【裁判全文】
最高法院刑事判決              九十七年度台上字第七二二號
上  訴  人  甲○○
            乙○○
            丙○○
                    護新村325號4樓
            丁○○
上列一  人
選任辯護人  鍾明達律師
上  訴  人  戊○○  男民國○○年○月○日生
                    身分證統一編號：Ｚ000000000
                    住台灣省台北縣汐止市○○路○段228巷31
                    弄95號2樓
上列上訴人等因常業詐欺案件，不服台灣高等法院台中分院中華
民國九十六年八月十六日第二審判決（九十六年度上訴字八二０
號、第八二一號，起訴案號：台灣苗栗地方法院檢察署九十四年
度偵字第一六二九號、第一六四一號、第一六四二號、第二四一
五號），提起上訴，本院判決如下：
    主  文
上訴駁回。
    理  由
按刑事訴訟法第三百七十七條規定：上訴於第三審法院，非以判
決違背法令為理由不得為之；是提起第三審上訴，應以原判決違
背法令為理由，係屬法定要件；如果上訴理由狀並未依據卷內訴
訟資料具體指摘原判決不適用何種法則或如何適用不當，或所指
摘原判決違法情事，顯與法律規定得為第三審上訴理由之違法情
形不相適合時，均應認其上訴為違背法律上之程式，予以駁回。
本件原判決維持第一審分別論處上訴人甲○○、乙○○、丙○○
、戊○○共同犯常業詐欺罪刑之判決（甲○○處有期徒刑三年、
乙○○、丙○○各處有期徒刑二年六月、戊○○累犯，處有期徒
刑四年），分別駁回檢察官及甲○○、乙○○、丙○○、戊○○
就該等部分在第二審之上訴。另撤銷第一審就上訴人丁○○部分
所為之科刑判決，改判依牽連犯，從一重論處丁○○共同犯常業
詐欺罪刑（處有期徒刑三年）。甲○○、戊○○之上訴意旨略稱
：（一）甲○○於原審聲請勘驗卷附通訊監察監聽錄音光碟，經
原審受命法官於民國九十六年七月二十六日勘驗，發現卷附前揭
監聽錄音光碟中，並無台灣苗栗地方法院檢察署九十四年度偵字
第一六四一號卷第二七三頁通訊監察監聽譯文所示之內容，甲○
○及其選任辯護人乃於原審九十六年八月二日審判期日，當庭主
張該部分通訊監察監聽譯文並無證據能力，原判決就甲○○上開
主張，未予審認、說明，即逕謂：「戊○○等人（指上訴人等）
及辯護人於原審（指第一審）審判時，就所提示之上述通訊監聽
譯文令其等辯認時，亦不否認監聽譯文之內容為真正，則該監聽
譯文自有證據能力」，自屬理由不備。（二）原判決雖依憑台灣
苗栗地方法院檢察署九十四年度偵字第一四六一號卷第一宗第二
五０頁至第二六０頁之通訊監察監聽譯文，認定甲○○於九十四
年二月二十一日起至同年三月八日止，仍與戊○○在電話中討論
到開票的日期、開在什麼時候才不會出事，要戊○○「喬」好，
並跟戊○○討論開票張數、金額、如何回轉等與行騙有關之內容
。惟細繹上開監聽譯文內容，甲○○與戊○○在電話中討論上開
事宜，乃自九十四年三月四日以後才開始，在此之前，均僅聯絡
有關下訂單之事，並未討論如何開票等事，原判決援引上開監聽
譯文為不利於甲○○之認定，有理由不備之違法。（三）蔡靜雯
、梁巧臻、湯美娟、賴玉婷、李育慈等人於警詢及偵查中均未指
證：甲○○於九十四年一月間至方連有限公司（下稱方連公司）
上班等語；依憑丁○○、周峰泰之供述，亦祇能證明甲○○於方
連公司設立之初，即知悉該公司擬進行詐欺行為，尚不足以證明
甲○○於九十四年一月間即在方連公司上班並參與本件詐欺犯行
；再由卷附監聽錄音光諜譯文，復僅能證明甲○○於九十四年二
月二十一日至同年三月八日曾在方連公司上班，原判決認定：甲
○○於九十四年一月間起，即與戊○○基於共同常業詐欺之犯意
聯絡，負責招募、訓練採購小姐及方連公司店面之實際運作等語
，顯乏依據，有判決不備理由之違法。乙○○、丙○○之上訴意
旨略稱：（一）原判決雖認定綽號「林仔」之成年男子與上訴人
等共犯本件常業詐欺罪，惟就該「林仔」是否係成年人乙事，從
未調查，於理由內復未說明認定「林仔」係成年人所憑之證據及
其理由，有應於審判期日調查之證據未予調查及理由不備之違法
。（二）檢察官起訴上訴人等詐得財物之總價值，至少新台幣（
下同）一千九百四十一萬五千四百五十四元，第一審判決認定係
一千九百九十六萬四千零八十九元，但未說明為此認定所憑之證
據及其理由，原判決之認定與第一審相同，惟就認定之依據，亦
未說明，自屬理由不備。（三）法院應審酌刑法第五十七條各款
所列事項為科刑輕重之標準，乙○○、丙○○均有父母妻女賴渠
等扶養，有戶籍謄本、就職資料及在學證明可證，丙○○之父為
殘障人士，亦有殘障手冊影本一份在卷足憑，乙○○、丙○○及
渠等之選任辯護人，於原審就上開事實復一再陳明，原審為刑之
量定時，就前揭科刑輕重應斟酌之事項未予審酌，已屬於法有違
。又丙○○、乙○○、丁○○於原審已與部分被害廠商達成和解
，有和解書、匯款單等件影本可稽，丙○○、乙○○、丁○○於
原審審理期間，亦提出上開和解資料供原審斟酌，詎原判決就此
未予審酌，仍維持第一審就丙○○、乙○○部分所為之科刑判決
，自屬違背法令。（四）原審撤銷第一審就丁○○部分所為之科
刑判決，改判論處丁○○共同犯常業詐欺罪刑，而為刑之量定時
，係審酌：「丁○○於本件常業詐欺犯行中居於主導地位之一，
所詐得廠商貨品價值近二千萬元，嚴重影響市場經濟，事後卻推
諉責任，原應從重量刑，姑念其案發後已與部分廠商達成和解，
有和解書影本存卷可稽（大部分均以詐騙金額一成左右賠償），
態度尚稱良好等一切情狀」，乃量處丁○○有期徒刑三年，惟審
酌第一審判決就丙○○、乙○○部分之量刑是否適當時，未審
酌丙○○、乙○○已與部分廠商達成和解之犯罪後態度，自屬理
由不備。丁○○之上訴意旨略稱：（一）丁○○於方連公司成立
之初，因受戊○○之託代辦訂製招牌、申裝電話等事，而與徐某
結識，於參與本件犯罪後，因心生悔悟，即未至方連公司上班，
且丁○○既未投資方連公司，亦未參與進貨、出貨、指揮運作及
分贓等行為，而0000000000號至000000000
0號、0000000000號、0000000000號等六
支電話，並非丁○○申請或使用，其通聯紀錄中亦無丁○○之對
話，足認丁○○僅參與本件犯罪預備階段，或屬中止犯，其對公
司後來運作之情形，全不知情，原判決竟謂：「方連公司係由丁
○○找戊○○實際操盤全部詐欺案，並介紹乙○○、丙○○及綽
號『林仔』給戊○○，且轉交營運用之現金等事實，業經戊○○
先後於偵查、原審（指第一審）及本院審理（指原審）中供述明
確，足見丁○○於本件常業詐欺犯行，乃立於主導地位，嗣後卻
急於將方連公司使用之電話移轉登記於吳鴻森名下，以逃避責任
，其惡性較之戊○○不遑多讓」，實屬誤會；況且丁○○若係本
件常業詐欺犯罪之主導及操控全盤之人，則丁○○如何操控？何
人受其操控？證據何在？資金及詐欺所得有無流入丁○○手中？
其具體情形如何？即有釐清之必要，原判決就此未予調查，有證
據調查未盡及理由不備之違法。（二）丁○○於九十四年一月間
即向戊○○表示要退出，並辦理電話過戶，詎戊○○延至九十
四年三月二十二日始允諾辦理，卷附授權書係周峰泰置放入中華
電信股份有限公司信封袋內交予丁○○，該信封袋開口既長又寬
，中間復呈透明狀，其內又裝有一萬三千餘元，且該授權書上復
有周峰泰之簽名，周峰泰豈能不知，周峰泰之證言，顯非事實。
原審竟採納作為判決之基礎，僅依憑周峰泰之證述，即認定：「
丁○○以卷附授權書，辯稱係方連公司授權，由周峰泰交付該授
權書，代辦上述電話過戶事宜，並無偽造文書云云。但查吳鴻森
證稱：未曾簽過授權書給周峰泰等語，且觀諸戊○○證稱：『我
事先沒有跟周峰泰講過要拿吳鴻森的證件去辦過戶』、吳鴻森證
稱：『周峰泰不知情，跟我要資料的不是他』，足見吳鴻森並未
授權方連公司辦理上述市內電話之過戶，戊○○亦證稱：未向周
峰泰提及辦理電話過戶之事宜等語，則丁○○明知吳鴻森並未同
意辦理上述市內電話之過戶，仍將前述市內電話過戶與吳鴻森等
事實，實堪認定，前述授權書並不能作為對丁○○有利之認定。
戊○○、丁○○之辯解，應為臨訟卸責之詞，不足採信，此外，
復有前述切結書一份、市內電話業務租用／異動申請書（市內電
話）七張在卷可佐，其等行使偽造私文書之犯行，洵堪認定」；
自與證據法則有違。（三）依吾人日常生活經驗，主導本件犯罪
之人，必定掌控資金、指揮所屬分派工作、收取利益，惟丁○○
既未出資，亦未提供廠商名單、又無任何進貨、銷貨行為；就方
連公司負責人為何人、交付廠商支票之情形、方連公司員工薪資
及獎金制度，更均不知情；既不認識方連公司員工（含店長周峰
泰及甲○○），亦未參與員工應徵或擔任公司任何職務，更未分
得任何貨品或收取任何詐欺利得；不但監聽資料中無丁○○主導
或指揮本件常業詐欺犯罪之事實，丙○○、乙○○、甲○○於偵
審中亦從未提及丁○○係本件犯罪之主導者，原判決竟謂丁○○
於本件常業詐欺犯罪係居主導地位，不僅採證違背經驗法則，亦
有證據調查未盡及理由不備之違法各等語。
惟查：原判決綜合調查證據之結果，認定上訴人等分別有其事實
欄所載之犯行，已於理由內詳敘其調查證據之結果及取捨證據認
定之理由。並就甲○○辯稱：伊僅在方連公司工作一個月左右即
返回台北，至此以後未繼續參與戊○○等人之詐欺行為等語及戊
○○、丁○○否認有原判決事實所載之行使偽造私文書犯行所執
之辯解，認均非可採，一一予以指駁；復說明上訴人等、梁秋婷
、蔡靜雯、梁巧臻、湯美娟、賴玉婷、李育慈、溫欣樺、周峰泰
、如原判決附表一所示之被害廠商、被害人陳清祥等人暨方連公
司職員劉慧君、陳俊霖、鄭翠茹、蔡秋華、沈心詒等人分別於警
詢及偵查中所為供述，均具有證據能力以及卷附通訊監察監聽譯
文，皆具證據能力之所憑證據及其理由。再說明採納戊○○於偵
查、第一審及原審之供述，認定：「方連公司係由丁○○找戊○
○實際操盤全部詐欺案，並介紹乙○○、丙○○及綽號『林仔』
之人給戊○○，且轉交營運用之現金」。從形式上觀察，原判決
並無理由不備、理由矛盾、應於審判期日調查之證據未予調查、
採證違背證據法則等違背法令之情形；就丁○○如何參與及分擔
本件常業詐欺犯罪等事實，亦非未予認定、說明。丁○○上訴意
旨（一）、（二）、（三）均置原判決事實欄明確認定及理由內
詳予說明之事項於不顧，徒憑己意，皆就事實審法院無違於證據
法則之採證認事或證據證明力自由判斷職權之合法行使，再為單
純事實上爭執，俱非合法之第三審上訴理由。至於原審於九十六
年七月二十六日勘驗甲○○、戊○○通訊監察錄音光碟，以查證
監聽錄音光碟之通話內容與卷附通訊監察監聽譯文之記載，是否
相符時，雖發現卷附監聽錄音光碟中，並無台灣苗栗地方法院檢
察署九十四年度偵字第一六四一號卷第三八三頁（上訴書誤載為
二七三頁）監聽號碼：0000000000、時間二００五年
（西元）／四／二八下午十三時五十九分三十五秒之對話內容（
見原審卷第一宗第三六二頁），而原判決仍採納該部分通訊監察
監聽譯文作為判決之基礎（見原判決正本第九頁第二七行至第十
頁第三行），此部分採證法則之運用，雖屬於法有違，惟除去上
開通訊監察監聽譯文，依憑卷內其他證據資料，本件仍應為同一
事實認定，前揭採證瑕疵，既對原判決結果顯無影響，依刑事訴
訟法第三百八十條規定，仍難執為提起第三審上訴之適法理由。
甲○○、戊○○上訴意旨（一）以此指摘原判決理由不備，自非
合法之第三審上訴理由。再依原判決理由說明，其援引台灣苗栗
地方法院檢察署九十四年度偵字第一四六一號卷第一宗第二三七
頁（原判決誤載為第二五０頁）至第二六０頁之通訊監察監聽譯
文，作為判決之基礎，旨在說明甲○○於九十四年二月二十一日
起至同年三月八日止，仍與戊○○以電話通聯，並據之指駁甲○
○辯稱：伊僅在方連公司工作一個月左右即返回台北，至此以後
未繼續參與戊○○等人之詐欺行為等語，乃避重就輕之詞，非可
採信；至於原判決就周、徐二人於上開期間之電話通話內容，約
略記載為：「曾討論到開票的日期、開在什麼時候才不會出事，
要戊○○『喬』好，並跟戊○○討論開票張數、金額、如何回轉
」，而未就其餘與本件犯罪有關之對話內容詳細記載，並不影響
其援引上開監聽譯文擬證明之待證事實（即周、徐二人於九十四
年二月二十一日起至同年三月八日止，仍就與方連公司行騙有關
有事，以電話聯絡）。甲○○、戊○○上訴意旨（二）執此指摘
原判決理由不備，顯不足以辨識原判決關於甲○○、戊○○部分
，均已具備違背法令之形式要件。再依原判決理由說明，係採納
甲○○於第一審之供述，作為判決之證據資料之一（見原判決正
本第八頁第十一行至第十三行），而甲○○於第一審已先後供稱
：「我本身是九十四年一月份才進入公司」、「我認罪」（見第
一審卷第一宗第一二０頁、第四宗第二八三頁），則原判決認定
甲○○係自九十四年一月間起至方連公司上班，並自斯時起即與
戊○○共犯本件常業詐欺罪，顯非憑空臆斷。甲○○、戊○○上
訴意旨（三）以此指摘原判決理由不備，自非依據卷內資料而為
主張。又依原判決理由說明，其係依憑上訴人等分別於偵審中供
認犯詐欺罪之供述，與證人即方連公司採購人員蔡靜雯、湯美娟
、李育慈、賴玉婷、方連公司職員劉慧君、蔡秋華、沈心詒、陳
俊霖、梁巧臻、鄭翠茹分別在警詢或檢察官偵查時之證言，相互
印證，認定綽號「林仔」之成年男子亦參與本件常業詐欺犯罪，
則其就本件是否有一成年共犯「林仔」乙事，自非未予說明；而
原審審判長於審判期日，就被訴之犯罪事實為訊問前，詢問乙○
○、丙○○及渠等之共同選任辯護人：「尚有證據請求調查？」
，又均答稱：「沒有」（見原審卷第二宗第四十頁背面、第四一
頁）。乙○○、丙○○上訴意旨（一）至法律審之本院始又執原
審未調查該綽號「林仔」之共犯是否係成年人云云，指摘原判決
證據調查未盡及理由不備，自非依據卷內資料而為主張。至於依
檢察官起訴書犯罪事實欄所載，上訴人等詐得財物之總價值，合
計至少一千九百四十一萬五千四百五十四元，惟第一審已敘明：
「戊○○等五人（即上訴人等）就附表一、二（指第一審判決）
編號129 部分之詐欺犯行，雖未經檢察官起訴，但此部分之詐欺
犯行，與上述業已起訴之常業詐欺犯行，係屬同一事實，為起訴
效力所及，且經檢察官移送併辦，本院（指第一審）得併予審理
」（見第一審判決正本第十七頁第四行至第十五行），則第一審
判決就何以認定上訴人等詐欺所得財物之總價值高於起訴書所載
之一千九百九十六萬四千零八十九元乙事，自非未予說明，原判
決依憑同一證據及理由（見原判決正本第二一頁第八行至第十九
行），與第一審為相同之事實認定，亦無理由不備可言。乙○○
、丙○○上訴意旨（二）以此指摘原判決理由不備，顯非依據卷
內資料而為主張。又原判決審酌第一審就乙○○、丙○○部分所
為刑之量定是否妥適時，僅參酌第一審判決科刑審酌事項中之一
部分（即乙○○、丙○○為圖私利，成立方連公司，以少量進貨
支付貨款，於取得廠商信賴後，藉開立空頭支票，大量進貨以遂
行詐騙之事宜，並藉此詐騙行為維生，共詐得一千九百九十六萬
四千零八十九元，金額龐大，原應予以重罰。但考量彼等均坦承
詐欺犯行，犯後態度尚佳，並衡酌其等犯罪之動機、目的、手段
、所生之損害非小，復考量乙○○、丙○○各出資二十五萬元成
立方連公司，並分別自方連公司倉庫，將向廠商所詐騙之南北貨
五金百貨、家庭百貨日用品等物品，載運至其二人之倉庫、住處
，並將該等物品販售得利，惡性非輕，然衡酌其二人就上述犯罪
所得，分別僅限於南北貨五金百貨、家庭百貨等部分，而未及其
他等一切情狀），就第一審判決另作為科刑輕重審酌事項之「迄
今尚未與被害人達成和解賠償被害人損失」部分，並未列為科刑
輕重之審酌事項（見原判決正本第二三頁第二二行至第二四頁第
十行）；則原判決顯已將乙○○、丙○○已與部分被害廠商達成
和解，作為審酌第一審判決就乙○○、丙○○部分所為刑之量定
是否妥適之事項之一，則原審綜合檢察官之上訴理由及前揭科刑
輕重應審酌之事項，認定第一審於法定刑範圍內對乙○○、丙○
○所為之量刑，尚屬妥適，乃維持第一審就乙○○、丙○○部分
所為之科刑判決，分別駁回檢察官及乙○○、丙○○在第二審之
上訴，自未違法。乙○○、丙○○上訴意旨（三）、（四）指摘
原判決理由不備各節，均與法律規定得為第三審上訴理由之違法
情形不相適合。而原判決祇認定丁○○居本件常業詐欺犯罪主導
地位之一，其惡性並不亞於戊○○，非謂本件犯罪僅丁○○一人
主導，又共同正犯於彼此犯意聯絡之範圍內，應對其他共同正犯
實施之行為負全部責任，則本件詐欺所得最後究係流向何處，並
不影響原判決關於丁○○係居於本件犯罪主導人地位之一及其應
共同擔負本件常業詐欺罪責之事實認定，自無調查之必要性；況
且原審審判長於審判期日，就被訴之犯罪事實為訊問前，詢問丁
○○及其選任辯護人：「尚有證據請求調查？」，又均答稱：「
沒有」（見原審卷第二宗第四十頁背面、第四一頁）。丁○○上
訴意旨（一）、（三）至法律審之本院始又另執原審未調查本件
詐欺所得財物之流向云云，指摘原判決證據調查未盡及理由不備
，均非依據卷內資料而為主張。綜上所論，本件上訴人等之上訴
，均屬違背法律上程式，俱應駁回。
據上論結，應依刑事訴訟法第三百九十五條前段，判決如主文。
中    華    民    國  九十七  年    二    月  二十一  日
                      最高法院刑事第十庭
                          審判長法官  林  永  茂
                                法官  吳  昆  仁
                                法官  蘇  振  堂
                                法官  蕭  仰  歸
                                法官  何  菁  莪
      本件正本證明與原本無異
                                      書  記  官
中    華    民    國  九十七  年    三    月    三    日
                                                      Ｑ


司法院資訊處製作；財團法人民間司法改革基金會備份。
